臺灣高等法院臺中分院刑事判決
110年度上易字第300號
上  訴  人  
即  被  告  張祐輯



上列上訴人即被告因詐欺案件，不服臺灣臺中地方法院109年度
易字第3125號中華民國109年1月22日第一審刑事判決（起訴案號
：臺灣臺中地方檢察署109年度偵字第33338號、109年度偵字第3
3785號、109年度偵字第33786號），提起上訴，本院判決如下：
    主  文
原判決撤銷。
張祐輯犯詐欺取財罪，處有期徒刑拾壹月；未扣案之犯罪所得新
臺幣貳佰拾參萬零伍佰元，沒收，於全部或一部不能沒收或不宜
執行沒收時，追徵其價額。又犯詐欺取財罪，處有期徒刑柒月；
未扣案之犯罪所得新臺幣肆拾捌萬零伍佰元，沒收，於全部或一
部不能沒收或不宜執行沒收時，追徵其價額。應執行有期徒刑壹
年。
    事  實
一、張祐輯明知其於民國104 年至107 年間，自身經濟狀況不佳
    且積欠他人債務，並無投資外匯或開設老人日托中心、補習
    班、購買法拍屋等意願與能力，竟分別基於意圖為自己不法
    所有之犯意，而為下列詐欺取財犯行：
　㈠張祐輯自104年4月22日起至107年9月12日止，前往其表姐林
    淑瑛、表姐夫吳建堂位於臺中市○區○○○路000 號居處，或撥
    打電話給林淑瑛、吳建堂，同時向林淑瑛、吳建堂接續佯稱
    ：其欲開設老人日托中心、補習班、購買法拍屋、購買農地
    、投資外匯，若林淑瑛、吳建堂投資可獲取利息約月息1.5%
    云云，致使林淑瑛、吳建堂均陷於錯誤，林淑瑛因而陸續交
    付合計新臺幣（下同）140萬元予張祐輯，林建堂則陸續交
    付150萬元予張祐輯，張祐輯因而同時向林淑瑛、吳建堂詐
    得290萬元得逞。
　㈡張祐輯於106 年7 月間，在林佩珍位於臺中市○○區○○路000 
    號住處，向林佩珍佯稱：其欲進行投資，已有其他親戚一起
    參與投資，如果林佩珍願意參與投資，則可每月領取紅利云
    云，林佩珍誤信為真，而陷於錯誤，於106年8月2日匯款60
    萬元予張祐輯。
二、張祐輯為掩飾犯行，並使吳建堂、林淑瑛繼續投入資金，而
    佯裝有投資獲利，自104年7月27日起至107年8月16日止，以
    支付獲利分紅名義，交付吳建堂合計312,600元、交付林淑
    瑛398,000元，以及自106年8月2日起至107年8月2日止，支
    付林佩珍合計108,000 元，即因無法繼續給付，且避不見面
    ，吳建堂等3 人始知受騙。
三、案經吳建堂、林淑瑛、林佩珍訴由臺灣臺中地方檢察署檢察
    官偵查起訴。
    理  由
一、證據能力：
  ㈠以下援引上訴人即被告張祐輯之自白，因非出於強暴、脅迫
    、利誘、詐欺、疲勞訊問或其他不正方法所取得，且被告亦
    未爭執其陳述之任意性（見本院卷第159頁），又有其他事
    證足以補強被告之自白確屬真實可信，依刑事訴訟法第156 
    條第1 項之規定，應有證據能力。
  ㈡按被告以外之人（包括證人、鑑定人、告訴人、被害人及共
    同被告等）於審判外之陳述，雖不符刑事訴訟法第159 條之
    1 至之4 等四條之規定，然經當事人於審判程序同意作為證
    據，法院審酌該言詞陳述或書面陳述作成時之情況，認為適
    當者，亦得為證據；當事人、代理人或辯護人於法院調查證
    據時，知有刑事訴訟法第159 條第1 項不得為證據之情形，
    而未於言詞辯論終結前聲明異議者，視為有前項之同意，同
    法第159 條之5 定有明文。立法意旨在於傳聞證據未經當事
    人之反對詰問予以核實，原則上先予排除。惟若當事人已放
    棄反對詰問權，於審判程序中表明同意該等傳聞證據可作為
    證據；或於言詞辯論終結前未聲明異議，基於尊重當事人對
    傳聞證據之處分權，及證據資料愈豐富，愈有助於真實發見
    之理念，且強化言詞辯論主義，使訴訟程序得以順暢進行，
    上開傳聞證據應均具有證據能力，不以未具備刑事訴訟法第
    159 條之1 至第159 條之4 所定情形為限（最高法院104 年
    度第3 次刑事庭會議決議參照）。查本件以下所引用之被告
    以外之人於審判外之供述證據，因被告於本院準備程序表示
    ：同意有證據能力等語（見本院卷第159頁至第161頁），且
    於審判期日，未曾聲明異議（見本院卷第184 頁至第186頁
    ），本院審酌上開供述證據資料製作時之情況，並無不當取
    供及證明力明顯過低之瑕疵，認以之作為證據應屬適當，揆
    諸前開規定，應認均具證據能力。
  ㈢至於本院以下援引之其餘非供述證據資料，因與犯罪事實具
    有關聯性，且為執法人員依法所取得，並無不得作為證據之
    事由，且檢察官與被告於本院審理期間對該等資料之證據能
    力，亦均未爭執，且其中關於刑事訴訟法第164 條第2 項規
    定，證物如為文書部分，係屬證物範圍。該等可為證據之文
    書，已經依法踐行調查證據之程序，即提示或告以要旨，自
    具有證據能力。
二、認定犯罪事實所憑證據與理由：
　　訊據被告對於上揭犯罪事實，於原審及本院審理時，均供承
    不諱（見原審卷第51頁、第61頁、本院卷第159頁），核與
    證人即告訴人吳建堂、林淑瑛、林佩珍於偵查中之指訴情節
    （見109年度他字第6762號偵查卷第9 頁至第10頁、第19頁
    至第23頁、第81頁至第82頁、109 年度他字第6763號偵查卷
    第15頁至第16頁、109 年度他字第7636號偵查卷第 9頁至第
    10頁），大致相符，並有告訴人吳建堂、林淑瑛提出之案情
    說明及所附相關資料：⑴存摺內頁影本、⑵匯款單影本、⑶支
    票影本及退票理由單、⑷臺灣臺中地方法院108年度中簡字第
    818 號民事簡易判決（見109 年度他字第6762號偵查卷第25
    頁至第27頁、第29頁至第35頁、第37頁至第43頁、第45頁至
    第57頁、第59頁至第65頁），以及告訴人吳建堂、林淑瑛、
    林佩珍提出之借款與利息支付差異未結金額統計說明（見10
    9 年度他字第6762號偵查卷第85頁至第87頁）附卷可稽，足
    認被告前揭自白核與事實相符。從而，本案事證明確，被告
    上揭詐欺取財犯行，均堪認定，應依法論科。
三、論罪科刑：
　㈠核被告就「事實」欄㈠至㈡所為，均係犯刑法第339條第1項之
    詐欺取財罪。
　㈡告訴人林淑瑛、吳建堂基於單一受詐騙事由而陸續交付款項
    予被告，乃被告基於同一犯意及利用同一機會所為，各行為
    之獨立性極為薄弱，難以強行分開，應為數個舉動之接續施
    行，屬接續犯，而論以一罪。
　㈢被告對於告訴人吳建堂、林淑瑛夫妻所為之詐欺犯行，係同
    一詐欺行為所造成兩個不同法益之侵害，係同種想像競合犯
    ，應依刑法第55條前段，從一重處斷。 　
  ㈣被告就「事實」欄㈠至㈡所為2次詐欺取財犯行，犯意個別，
    應分論併罰。
四、撤銷改判部分：
　㈠原判決認被告罪證明確，予以論科，固非無見。惟查：⑴原判
    決漏未審酌被告於109年10月5日與告訴人吳建堂、林淑瑛、
    林佩珍成立調解時，已當場給付告訴人吳建堂6,000元、給
    付告訴人林淑瑛2,500元、給付告訴人林佩珍1,500元之事實
    與犯後態度，致宣告沒收犯罪所得時，漏未扣除已合法發還
    前述告訴人之數額，已有未合。⑵被告與前述告訴人成立調
    解後，迄至本院於110年8月17日言詞辯論終結前，均有依前
    述調解內容履行分期賠償款項如附表所示，原判決未斟酌被
    告犯後付出努力彌補自身犯罪所造成損害之犯後態度，亦有
    未合。故被告以原判決量刑過重為由，提起上訴，為有理由
    ，自應由本院將原判決予以撤銷改判。
　㈡本院審酌被告正值青壯，不思以正當方法賺取自身所需財物
    ，以謊稱投資為由，向告訴人吳建堂、林淑瑛、林佩珍詐得
    150萬元、140萬元、60萬元之財物，其詐得數額非少，其行
    為固無可採，惟念及被告為本案犯行之前，並無犯罪經法院
    判刑之紀錄，此有臺灣高等法院被告前案紀錄表1份在卷可
    佐，足認素行尚佳，被告於原審及本院審理期間，始終坦承
    犯行，節約有限司法資源，且已與告訴人吳建堂、林淑瑛、
    林佩珍成立調解，承諾賠償告訴人吳建堂1,187,400元、賠
    償林淑瑛1,001,600元、林佩珍492,000元，除成立調解時已
    當場給付告訴人吳建堂6,000元、給付告訴人林淑瑛2,500元
    、給付告訴人林佩珍1,500元外，剩餘款項則約定分期賠償
    ，而迄今均有按期履行分期賠償款項如附表所示，除經被告
    供承在卷外（見本院卷第182頁至第183頁），且核與告訴人
    吳建堂到庭陳述情節相符（見本院卷第183頁至第184頁），
    並有調解程序筆錄（見109年度他字第6762號偵查卷第71頁
    至第73頁）、被告提出其郵局存摺影本（含內頁交易明細，
    見本院卷證物袋內）各1份在卷可憑，堪認被告尚具悔意，
    並斟酌被告之犯罪動機、犯罪手段和平、犯罪造成的損害、
    被告付出努力彌補自身犯罪所造成損害、其迄今履行賠償金
    額僅占告訴人受損數額的一小部分，以及被告於原審自陳最
    高學歷為大學畢業，離婚，小孩均已成年，從事補教工作，
    經濟狀況勉持之智識程度與家庭經濟生活狀況（見原審卷第
    62 頁）等一切情狀，分別量處如主文第2項所示之刑。因被
    告所犯上開二罪，犯罪手段與態樣，均屬雷同，且告訴人吳
    建堂、林淑瑛、林佩珍遭被告詐騙而受侵害的法益，復同為
    財產法益，依期待可能性及罪責相當原則，並參諸刑法第51
    條第5 款係採限制加重原則，而非累加原則之意旨，以及被
    告各次犯罪情節、各告訴人所受財產損失等情況，爰定其應
    執行之刑如主文第2項所示，以免失之過苛。
　㈢沒收：
　⒈按犯罪所得，屬於犯罪行為人者，沒收之。但有特別規定者
    ，依其規定；前2項之沒收，於全部或一部不能沒收或不宜
    執行沒收時，追徵其價額；犯罪所得已實際合法發還被害人
    者，不予宣告沒收或追徵，刑法第38條之1第1項、第3項、
    第5項分別定有明文。　
　⒉被告向告訴人吳建堂、林淑瑛詐得150萬元、140萬元款項，
    合計290萬元款項，固屬被告為「事實」欄㈠之犯罪所得。
    然被告於104年7月27日起至107年8月16日止，以支付獲利分
    紅名義，已償還告訴人吳建堂312,600元、告訴人林淑瑛398
    ,000元，有告訴人提出之借款與利息支出差異未結金額統計
    說明1份在卷可參（見109年度他字第6762號偵查卷第85頁）
    ，以上合計711,000元，應屬已合法償還被害人之款項。又
    被告與告訴人吳建堂、林淑瑛成立調解時，已當場支付告訴
    人吳建堂、林淑瑛，各6,000元、2,500元，加計附表所示共
    計10期款項（每期6,000元中的5,000元歸屬告訴人吳建堂、
    林淑瑛），已如前述，以上合計58,500元（計算式＝6,000元
    ＋2,500元＋50,000元），亦屬已合法償還被害人之款項。準
    此以言，被告就「事實」欄㈠之實際犯罪所得為2,130,500
    元（計算式＝290萬元－711,000元－58,500元），雖未扣案，
    應依刑法第38條之1第1項、第3項規定，宣告沒收，並於全
    部或一部不能沒收或不宜執行沒收時，追徵其價額。
　⒊被告向告訴人林佩珍詐得60萬元款項，固屬被告為「事實」
    欄㈡之犯罪所得。然被告於106年8月2日起至107年8月2日止
    ，以支付獲利分紅名義，償還告訴人林佩珍合計108,000 元
    ，此有告訴人提出之借款與利息支出差異未結金額統計說明
    1份附卷可憑（見109年度他字第6762號偵查卷第87頁），該
    108,000元亦應屬已合法償還被害人之款項。又被告與告訴
    人林佩珍成立調解時，已當場支付告訴人林佩珍1,500元，
    加計附表所示共計10期款項（每期6,000元中的1,000元歸屬
    告訴人林佩珍），已如前述，以上合計11,500元（計算式＝1
    ,500元＋10,000元），亦屬已合法償還被害人之款項。準此
    以言，被告就「事實」欄㈡之實際犯罪所得應為480,500元
    （計算式＝60萬元－108,000元－11,500元），雖未扣案，應依
    刑法第38條之1第1項、第3項規定，宣告沒收，並於全部或
    一部不能沒收或不宜執行沒收時，追徵其價額。
　⒋末按，「第38條之物及第38條之1 之犯罪所得之所有權或其
    他權利，於沒收裁判確定時移轉為國家所有」、「前項情形
    ，第三人對沒收標的之權利或因犯罪而得行使之債權均不受
    影響」、「第1 項之沒收裁判，於確定前，具有禁止處分之
    效力」、「沒收物、追徵財產，於裁判確定後一年內，由權
    利人聲請發還者，或因犯罪而得行使債權請求權之人已取得
    執行名義者聲請給付，除應破毀或廢棄者外，檢察官應發還
    或給付之」，刑法第38條之3 第1 項、第2 項、第3 項、刑
    事訴訟法第473 條前段分別定有明文。因依刑法第38條之1
    第1 項，對於犯罪行為人之犯罪所得，採取義務沒收之規定
    ，法院並無裁量之權，法律更未賦予承辦刑事案件之法院，
    得逕自認定犯罪所得是否原屬被害人所有，而諭知發還被害
    人，僅得諭知沒收與追徵其價額。然依前所述，前述諭知沒
    收之犯罪所得，分屬告訴人吳建堂、林淑瑛、林佩珍的受騙
    款項，自不影響告訴人對諭知沒收標的之權利，而得於裁判
    確定1 年內，就其得行使債權向檢察官聲請發還。
據上論斷，應依刑事訴訟法第369條第1項前段、第364條、第299
條第1項前段，刑法第339條第1項、第55條前段、第51條第5款、
第38條之1第1 項前段、第3項，刑法施行法第1條之1第1項，判
決如主文。
本案經檢察官林宏昌提起公訴，檢察官郭景東到庭執行職務。
中　　華　　民　　國　　110 　年　　8 　　月　　31　　日
            刑事第一庭　審判長法　官　江  德  千
                              法  官　簡  源  希
                              法  官　高  增  泓
以上正本證明與原本無異。
不得上訴。
                              書記官　黃  美  珍
　　　　　　　　　　　　　　　
中　　華　　民　　國　　110 　年　　8 　　月　　31　　日

附錄本判決論罪科刑法條全文：
刑法第339條
意圖為自己或第三人不法之所有，以詐術使人將本人或第三人之
物交付者，處5年以下有期徒刑、拘役或科或併科50萬元以下罰
金。
以前項方法得財產上不法之利益或使第三人得之者，亦同。
前2 項之未遂犯罰之。


附表：
編號 給付日期 金額（新臺幣） 備      註 1 109.10.23 6,000元 ⒈依調解約定，自109年10月起至110年9月止，張祐輯應分期給付告訴人吳建堂3千元、告訴人林淑瑛2千元、告訴人林佩珍1千元，合計6千元。張祐輯履行方式係將每月應償還的6千元，統一匯款予告訴人林淑瑛，再由林淑瑛分配予告訴人吳建堂、林佩珍。 ⒉附表編號5有關110年2月間的調解履行情形，因張祐輯係以無摺存入現金，而非存簿轉帳方式履行，故張祐輯提出之郵局存摺內頁交易明細，並無此項紀錄，而欠缺具體日期。 ⒊110年5月應給付的6千 元，因新冠肺炎的疫情關係，延至110年8月16日給付（即附表編號10所示）。 2 109.11.24 6,000元  3 109.12.24 6,000元  4 110.01.26 6,000元  5 110年2月間 6,000元  6 110.03.26 6,000元  7 110.04.26 6,000元  8 110.06.26  6,000元  9 110.07.25 6,000元  10 110.08.16 6,000元